【裁判字號】    90,家上,55
【裁判日期】    900831
【裁判案由】    離婚
【裁判全文】
臺灣高等法院民事判決          九十年度家上字第五五號
    上  訴  人  甲○○
    被 上訴 人  乙○○
右當事人間請求離婚事件，上訴人對於中華民國八十九年十二月十九日台灣板橋地方
法院八十八年度婚第五一九號第一審判決，提起上訴，本院判決如左：
    主      文
上訴駁回。
上訴人在黃蒞莉就讀小學前，每星期五下午六時至星期日晚間七時三十分間，得前往
黃蒞莉所在之處所探視、照料，並得接黃蒞莉外出。在黃蒞莉就讀小學後，則每星期
五下午下課後至星期六晚間七時三十分間，得前往黃蒞莉所在之處所探視、照料，並
得接黃蒞莉外出。寒、暑假期間各區分為二，分別隨兩造各別居住，一年三節（端午
、中秋、舊曆年）由黃蒞莉隔年隨一造共度。
第二審訴訟費用由上訴人負擔。
    事      實
甲、上訴人方面：
一、聲明：
  (一)原判決關於駁回上訴人在第一審之第二項聲明及扶養費部分之訴之裁判均廢棄。
  (二)兩造所生長女黃蒞莉（民國八十八年七月四日生）之權利義務由上訴人行使或負
    擔。
  (三)被上訴人應自起訴時起按月給付上訴人子女之扶養費新台幣（下同）一萬二千元
    ，至子女成年為止。
二、陳述：除與原判決記載相同，玆引用之外，補稱略以：
  (一)原判決駁回上訴人子女監護權理由之疑義：
    1.法院為子女監護權或探視之裁判時，應以「子女之最佳利益」為最高準則，原
      審以「原告未主動通知被告已生產之事」為理由之一，而為判決黃蒞莉之權利
      義務由被上訴人行使或負擔，顯以無關子女之利益為判決依據。
    2.被上訴人於民國（下同）八十八年十一月十六日晚上十點許，來電告知上訴人
      之母親，聲稱上訴人所生之小孩不是他的，欲對黃蒞莉進行「ＤＮＡ」鑑定，
      為此上訴人曾寫存證信函予被上訴人，同意作ＤＮＡ鑑定，由於被上訴人污辱
      上訴人及小孩在先，致上訴人於原審審理中一時義憤，拒絕被上訴人抱小孩，
      亦屬合情合理。蓋為人妻者對於其夫懷疑其貞操必定氣憤不已，又對於子女生
      世產生懷疑之父親，自無父親慈愛，上訴人非無故拒絕被上訴人抱女兒，而係
      上訴人已失去身為人父應有之態度。被上訴人既懷疑黃蒞莉非其與上訴人所生
      ，對黃蒞莉應無父女之情，被上訴人爭取監護權，不過是其報復手段而已，日
      後被上訴人難免對黃蒞莉有不利之行為。
    3.被上訴人並未親自來探視女兒，連東西多是叫不認識的人代送就可證明，且上
      訴人從未拒絕被上訴人探視女兒，被上訴人於原審自認寫存證信函是律師教他
      的，顯見被上訴人所寄之存證信函，為臨訟之技倆，被上訴人其實並無探視女
      兒之真意。
    4.兩造結婚後遲遲未辦理結婚登記，致長女無法辦理出生登記，上訴人為避免黃
      蒞莉成為私生女，曾於八十八年十一月二十三日以土城清雲郵局第四六○號存
      證信函通知被上訴人協同至戶政機關辦理結婚登記，進而為黃蒞莉出生登記，
      上訴人何有未積極為長女辦理出生登記可言，否則何需以存證信函通知被上訴
      人協同辦理結婚登記。
    5.被上訴人於黃蒞莉出生後確曾託陌生人送鮮花、蛋糕或郵寄衣物給女兒，上訴
      人均為女兒欣然接受。上訴人婉拒被上訴人送來之蛋糕，係黃蒞莉未能食用之
      故，被上訴人藉此訛稱上訴人拒絕送其女兒之物品，委無足取。
    6.上訴人任職之服飾店上班時間為下午五時至十一時，僅六小時，且上訴人與父
      母同住，母親為家庭主婦，可二十四小時全職照顧，而被上訴人家經營早餐店
      ，早上四點要磨豆漿，清晨及下午均需在店裡幫忙，被上訴人及其父母無空閒
      照顧子孩。又上訴人之居住環境良好，被上訴人住頂樓加蓋違建，兄弟常帶女
      友回家住，出入複雜。另上訴人於第一銀行有高額存款，有正當職業，每月有
      四萬五千元收入，父母有多筆不動產可為後援，被上訴人在自家早餐店任職，
      為父母經營，零用錢僅六千元，且無不動產。
    7.被上訴人曾打上訴人三個巴掌，且其兄弟打上訴人及父母亦經判決確定，證明
      被上訴人家庭成員均具暴力特質，被上訴人實不適於擔任監護人。
    8.依據中華民國台灣地區八十六年家庭收支調查報告，台北縣八十六年度平均每
      戶人數為三點八五人，平均每戶消費六十六萬一千零十一元，核算每人每年消
      費為十七萬一千六百九十一元，每人每月一萬四千三百零八元，因上訴人實際
      負責黃蒞莉之生活教育，應由被上訴人負擔較高之扶養費用，爰請求被上訴人
      自起訴時按月給付黃蒞莉之扶養費一萬二千元。
  (二)有關財團法人中華兒童暨家庭扶助基金會台北縣家庭扶助中心（下稱北縣家扶中
    心）所作之兒童監護權案件家庭訪視建議表之陳述如後：
    1.子女之年齡、性別、人數及健康情形：
      黃蒞莉幼小又患有先天性蠶豆症需二十四小時細心照顧，故由上訴人及其母
        親照顧應屬適當，被上訴人及其母親工作時間長，無人能二十四小時照顧黃
        蒞莉，難免黃蒞莉之病症不復發，又被上訴人為男性，黃蒞莉為女孩，由被
        上訴人監護對黃蒞莉之生理及心理上之教導恐有不便及不足。
      上訴人任職於服飾店，被上訴人經營早餐店，同樣需工作，故訪視報告中關
        於依親關係之疑義，顯係訪視人員主觀之判斷，又訪視報告一方面認「蒞莉
        與上訴人建立穩定之依附關係」又稱「依附關係令人擔心」，實屬矛盾。上
        訴人除上班外其餘均在家陪小孩，亦有父母照顧，實無「陪伴令人擔心」之
        情事，被上訴人在豆漿店一早忙到晚，如以月入二十萬元計，自十分忙碌，
        尤其每日六點至九點需全家出動才忙得過來，訪視人員未就工作實況了解，
        顯有缺漏。
    2.子女之意願及人格發展上之需要：
      因黃蒞莉年幼無法表達自己意願，惟就人格發展而言，被上訴人結婚不到六月
      即出手毆打上訴人，其家人有暴力性格，被上訴人現開設二十四小時網路咖啡
      店，若黃蒞莉交其扶養，恐終日沉浸於電玩世界，荒廢學業，不利於黃蒞莉之
      人格發長。
    3.父母年齡、職業、品行、健康情形、經濟能力及生活狀況：
      兩造年齡相近健康良好。
      上訴人從事服裝生意，工作正常，被上訴人家早餐店，由其父母經營，被上
        訴人僅係幫忙，收入不固定，又被上訴人經營之網路咖啡店似電動玩具店，
        有害兒童身心，且網路咖啡廳二十四小時經營，出入份子複雜，被上訴人難
        抽空照顧黃蒞莉，如黃蒞莉日後沉迷其中，將不利其身心。
      就品行而言：上訴人家教良好，無不良嗜好，被上訴人及其家人有暴力性格
        。
      經濟能力：上訴人有女子美容之資格及經驗，從事服裝工作每月收入四萬五
        千元，足為母女生活所需。被上訴人家之早餐店，為其父母所經營，每月僅
        六千元薪水，無一技之長，經濟來源全依賴父母，難謂經濟情況比上訴人佳
        。
      生活狀況：上訴人現居住之房屋雖僅二房，上訴人之父母居、上訴人與女兒
        分別住一房，上訴人之姊妹未同住一屋，俟黃蒞莉較長，上訴人及父母可再
        租賃或購買較大房屋居住，不能以居住房間大小認定被上訴人之生活環境較
        佳。被上訴人之房子連違章建築雖房間較多，但違章有被拆之虞，且被上訴
        人三兄弟同住，若三兄弟均成家，其居住空間亦屬狹窄擁擠。
    4.父母保護子女之意願及態度：
      被上訴人於原審供稱「我們可以各過各的生活，小孩看他要不要扶養，如果不
      願意，我願意帶」，足見被上訴人無扶養黃蒞莉之積極意願。被上訴人又稱「
      如果覺得八千元太少，那小孩的監護權給我，我不需要她負任何費用。」顯見
      被上訴人係因上訴人要向其要超過八千元之生活費才主張監護權，又被上訴人
      自稱要請褓母帶黃蒞莉，益證其無親自帶黃蒞莉之意願。
    5.父母子女間或未成年子女與其他共同生活之人間之感情狀況：黃蒞莉自出生後
      由上訴人及家人扶養，已建立親子關係之基礎及穩定之依附關係，感情深厚，
      被上訴人未親自探視黃蒞莉，甚至懷疑黃蒞莉非其所生，顯然被上訴人對其無
      感情之存在，被上訴人之兄長更毆打上訴人及其父母，足證被上訴人及其家人
      對黃蒞莉毫無感情。
  (三)被上訴人不適任監護人：
    1.被上訴人誣指上訴人結婚「另有所圖」、「顯有不當意圖」，被上訴人之思想
      有偏差，顯不適任監護人。
    2.被上訴人傷害上訴人乙案，檢察官已從新偵查，足證被上訴人具有暴力性格，
      不適任監護人。
    3.被上訴人之住家與工作地點，有一段距離，無法兼顧女兒，而上訴人工作期間
      母親二十四小時專職照顧，上訴人下班後有七至十小時照顧，故黃蒞莉由上訴
      人監護應屬妥當。
    4.上訴人之父親為大貨車司機，每月薪資四萬元，除負擔房租外，足以應付全家
      之生活費，上訴人之薪資大部分均存入銀行，作為子女教育基金。
    5.共同監護、輪流扶養對女兒難以適應，萬一有一方遷居，更難解決學業問題，
      為使女兒得到周全照顧，上訴人不同意輪流扶養。
    6.上訴人除在豆漿店上班，又開二十四小時網路咖啡店，自無時間照顧黃蒞莉。
乙、被上訴人方面：
一、聲明：上訴駁回。
二、陳述：除與原判決記載相同，玆引用之外，補稱略以：
  (一)被上訴人對幼女深懷感情，屢以各種方式請求上訴人給予探視及撫育幼女黃蒞莉
    機會，然上訴人卻滿懷怨懟及報復心態，一再以各種方式拒絕被上訴人所請，不
    顧子女親情，並剝奪父女相聚長達二年半之久：
    1.被上訴人於八十八年五月二十七日本件起訴不久，旋即於八十八年六月十八日
      將電話號碼變更，並更換醫院生產，均未通知被上訴人，企圖不讓被上訴人得
      知小孩出生之訊息。上訴人雖辯稱更換電話號碼係因防止盜打，惟上訴人之通
      話明細中，於八十八年五月六日雖有四筆國際色情電話紀錄，然僅七十二元，
      費用不多，則上訴人於八十八年七月五日申請通話明細前，豈能知盜打色情電
      話，而提早於八十八年六月十八日申請變更電話號碼。
    2.被上訴人苦心於上訴人家附近之醫院逐一查訪，得知幼女出生消息，並查得上
      訴人家中新電話號碼，先後多次去電或親自至上訴人家中，要求探看幼女，均
      遭上訴人及其家人拒絕門外，或明白表示：「就是不讓你看小孩」、「我高興
      ，小孩才給你看，不高興就不給你看」、「要看到法院去看」等語，被上訴人
      在無法探視下，親自或託店家送花及蛋糕表示關懷及疼愛，但為上訴人所拒，
      被上訴人只得將東西置於上訴人家樓下，另郵寄嬰兒衣物等用品，上訴人指稱
      被上訴人未親自前來探視女兒，連東西都是叫不認識的人代送，並非事實。
    3.被上訴人於上訴人懷孕及生產後，主動詢問預產期及生產情形，均遭上訴人家
      人不予理會，女兒出生後，被上訴人數次主動要求交付幼女出生證明以辦理出
      生登記，一再為上訴人所拒，遲至幼女出生四月後，上訴人始來函表示因要注
      射疫苗需辦出生登記，才寄送幼女之出生證明，然該出生證明上上訴人故意不
      申報父親姓名資料，不知上訴人意圖為何。被上訴人既主動要求辦理幼女出生
      登記事宜，足見被上訴人歡喜迎接幼女出生，未質疑幼女身分，上訴人稱被上
      訴人要求作鑑定，污辱上訴人及小孩，爭取監護權是報復手段，亦屬藉詞，不
      足採信。
    4.被上訴人探視被拒，改以信函要求探視及扶養幼女，主張權利，並無可議之處
      。
    5.原審於八十九年九月五日開庭審理時，上訴人攜幼女至法院，承審法官曾勸諭
      上訴人由被上訴人抱一下幼女，但竟為上訴人所拒絕，是上訴人稱被上訴人不
      願抱小孩，並非事實。
  (二)被上訴人之條件較適合扶養及監護幼女，符合子女之最佳利益：
    1.綜觀台北縣家庭扶助中心之訪視報告，已明白指出被上訴人在各方面均較上訴
      人能提供小孩更優良之生活環境及未來學習所需。
    2.被上訴人家庭經濟寬裕，住家環境寬敞舒適，計有板橋市○○街一三九號七
      樓及頂樓加蓋近九十坪七間房間新購板橋市○○街一一六號獨棟四層樓房及
      頂樓加蓋共五層，其中一、二樓供被上訴人兄弟經營網路資訊社，三至五樓出
      租他人板橋市○○街七二號自營之早餐店板橋市○○街一二九號一樓店面
      現出租他人板橋市○○街二三三巷二號三層樓房一棟，出租他人坐落板橋
      市○○○段第三崁小段二○九之一三地號土地坐落雲林縣西螺鎮○○段一二
      四、一二五、二四一、一三九八地號土地。又被上訴人雖家庭經濟寬裕，卻能
      節儉而不奢華，加上被上訴人之吃住均由家中支應，故每月僅向父母支領一萬
      元花用，其餘收入全交父母理財，且被上訴人除於早餐店工作外，現於前述新
      購之房屋一、二樓開設網路資訊社，經營個人事業，亦可就近照顧家庭。早餐
      店僅營業至中午，被上訴人及家人其餘時間可全心照顧幼女，足證被上訴人有
      足夠經濟能力及家庭支援，提供幼女最完善之生活。
  (三)上訴人稱其工作僅四小時，母親為家庭主婦，可二十四小時全職照顧，有高額存
    款，正當職業，每月收入四萬五千元等語，其所言不實：
    1.依家庭訪視報告所載，上訴人在服飾店工作時間從三點半至凌晨，每日長達十
      小時，上訴人忙於工作，幼女全賴上訴人之母親照顧，晚上亦與其母同睡，在
      依親關係及陪伴上較令人擔心。上訴人之薪俸袋，每月工作達二十七天，幾無
      休息，足證上訴人難盡照顧幼女之責。
    2.上訴人第一銀行之存款紀錄僅載至八十九年十二月，上訴人現是否仍有該筆存
      款尚有疑義，況其金額僅四十三萬元，而兩造結婚時，被上訴人及父母尚支付
      上訴人一百萬元之聘金，上訴人以該存摺影本主張有高額存款，亦不足採。
    3.依訪視建議表所載，上訴人稱其自八十九年四月起，在士林夜市之服飾店工作
      ，惟上訴人所提之在職證明及薪俸袋，均為私文書，且蓋用路克服飾之地址係
      在「萬華區○○街三八巷十二號一樓」，與上訴人工作之士林夜市地點不同，
      且兩者均無開立時間，均不能證明上訴人現仍任職該處，且有該收入。據上訴
      人所知，路克服飾為上訴人結婚前工作之地點，上訴人現是否確有工作，工作
      是否穩定及有足夠經濟能力照顧幼女，令人懷疑。
    4.據上訴人所提土地所有權狀所示，其多為旱、墓、原、水等，土地面積小，權
      利範圍亦只有十二分之一至一二０分之一不等，其市場價值無多，足證上訴人
      並無如被上訴人有足夠經濟後援。
    5.再依前述訪視報告所載，以上訴人現居住環境來看，上訴人一家五人居住在僅
      有廿坪二房之馬路旁租賃公寓，上訴人須負擔房租一萬二千元，父親於貨運公
      司工作，母親為家庭主婦，上訴人經濟能力非佳，家屬顯無法提供足夠經濟支
      援。
    6.不論就家庭環境、經濟能力、監護能力及親屬援助之可能性，被上訴人各方面
      之條件均優於上訴人甚多，足證被上訴人實為最適合之監護人。
  (四)縱如上訴人所言幼女係患有先生性蠶豆症，須專人照顧，則以上訴人現經濟狀況
    ，實無法另行僱請專業人士看顧幼女。又以身兼家庭主婦之上訴人之母，其能否
    分身照顧，均有疑問。再上訴人家住三重，工作地點遠在士林，其父為貨車司機
    ，更是鎮日在外奔波，如女兒生病或有事須人支應，則上訴人及其父難以就近支
    援照顧，亦無法任意請假。反觀被上訴人方面，由家人自行經營早餐店，營業時
    間短，亦可僱人幫忙店務，時間及人力調配均具彈性，必能提供幼女更好及完善
    之照顧。至於被上訴人於家中新購房屋一、二樓，另行合資開設之網路資訊社，
    距現住家約僅五十公尺路程而已，並聘有專人協助店務，對被上訴人照顧幼女之
    時間並無影響。
  (五)經營網路資訊社本屬合法事業，而提供正當娛樂消費予社會大眾，有何可議？況
    店內消費群都為單純學生，並無所指出入份子複雜情事。再者，子女教養本有賴
    父女之用心，倘上訴人未能教養得宜，誤入其他不當場所，均有可能，此又與所
    經營事業何關？
  (六)判斷監護權之歸屬，應考量何者對子女為最佳利益，而非單純由性別認定，即女
    兒由母親，兒子由父親監護之刻板模式，否則法律大可規定依監護人之性別以定
    監護權屬，更毋庸委由專業單位訪查評估。
  (七)兩造間婚姻雖有齟齬，然被上訴人仍願維持婚姻，故初對女兒之監護及上訴人之
    監護適格等尚未深慮，且對上訴人不顧女兒健全身心發展，執意提起本件訴訟請
    求離婚，並要求給付上訴人之生活費及女兒生活費八百萬元，令被上訴人不禁質
    疑上訴人提起本件之真正目的是否即在金錢，故而被上訴人表示，若由被上訴人
    監護，則不會要求上訴人給付任何金錢（按被上訴人於本件始終表示女兒被上訴
    人監護，上訴人不必負擔分文撫養費，且迄今不變如一）。
  (八)被上訴人全家個性均溫和敦厚，與鄰里相處和睦，凡事多不計較，故家中所營生
    意十餘年來始終興隆，家中資產亦因而得以累積並陸續增購房產，如謂平日即個
    性粗暴，何能如此？至上訴人指訴所謂傷害乙事，乃係肇因於上訴人及其父母三
    人毫無理由圍打被上訴人胞兄黃世鏹而起，其後彼等更隱匿渠等之傷害犯行，誇
    大不實指訴黃世鏹及被上訴人殺人、恐嚇及傷害，幸經檢察署及法院明察，關於
    上訴人等指訴被上訴人涉殺人部分經處分不起訴，恐嚇部分經判決無罪，傷害部
    分則判決不受理，且均已確定，上訴人毫無理由，復舊事重提，再度濫行告訴，
    台灣板橋地方法院檢察署（下稱板橋地檢署）亦僅以他字案處理，上訴人據此誇
    稱被上訴人具暴力性格，非僅不實，且由上訴人及其家人一向性喜誇張濫訴之行
    為，適足證其不適監護。至於被上訴人胞兄雖因前述偶發之拉扯行為遭法院判決
    有期徒刑三月，並得易科罰金，惟判決理由亦認「被上訴人之胞兄並無前科紀錄
    ，素行良好，因其弟與告訴人間之家庭糾紛發生口角始為本件傷害犯行，惡性非
    重」，上訴人惡意指被上訴人家人亦具暴力性格，實有未洽。
    理      由
一、上訴人起訴主張：伊與被上訴人於八十七年十二月一日結婚，婚後不久被上訴人
    即露出本性，欺負伊生性柔順，凡事不與人爭之個性，經常以不堪入耳之言詞辱
    罵伊，逼迫懷孕身體不適之伊做家事，經伊與被上訴人溝通，得到的僅有被羞辱
    而已，且被上訴人慣於言語及肢体之暴行，伊凡有事情不順被上訴人的心，被上
    訴人便一手抓住伊下巴，一手抓住伊的手，再不斷地以言語污辱伊，並時常恐嚇
    要趕伊回家，簡直不把伊當人看待，伊對於自身安全全然無法掌握，婚姻生活在
    恐懼中渡過，被上訴人之行為已使伊不堪再與之同居，婚姻實已難以維持，再者
    被上訴人全然不珍惜伊腹中之胎兒，而長女出生之際被上訴人亦未曾探望，至今
    長女之養育、照顧均由伊一手負責，並有伊父母同住協助照料，又被上訴人個性
    難以溝通，具有暴力之傾向，對子女人格教育，將造成不良之影嚮，而長女為女
    生，由伊扶養較能妥善照顧而避免生長過程受侵害，而伊負責照顧長女，已付出
    勞力、時間，被上訴人並應按月負擔長女至成年止之扶養費，此外伊年紀輕輕即
    嫁給被上訴人，受盡被上訴人之欺壓和凌辱，在伊之生活中已蒙上一層陰影揮之
    不去，並因而判決離婚，精神痛苦不堪，被上訴人惡意虐待顯有過失，伊自得請
    求被上訴人賠償非財產上損害，爰依民法第一千零五十二條第一項第三款、第二
    項、第一千零五十五條第一項、第一千零五十六條第二項之規定請求：(一)准兩造
    離婚(二)兩造所生長女黃蒞莉之權利義務由上訴人行使或負擔(三)被上訴人應自起訴
    時起按月給付上訴人子女之扶養費一萬二千元，至子女成年時止(四)被上訴人應自
    給付上訴人二百萬元（原審判准兩造離婚，及命兩造所生長女黃蒞莉之權利義務
    之行使或負擔，由被上訴人任之，並駁回上訴人其餘之訴；上訴人就非財產上損
    害二百萬元部分，未據聲明不服，被上訴人就判准離婚部分，亦未據聲明不服，
    此部份均已告確定）。被上訴人則以：上訴人所執離婚理由，或為夫妻生活齟齬
    細節，或為其片面主觀想法，或為不實指訴，縱認兩造間已不適宜再繼續夫妻關
    係而判決離婚，然上訴人尚未滿二十歲，生活經驗及穩定性均不足，其本身亦尚
    需人照顧，則其是否能給予小孩妥適之照料及安定之生活，均令人質疑，是兩造
    小孩實宜由伊監護較為妥適，上訴人請求伊按月給付子女之扶養費，亦屬無據等
    語，資為抗辯。
二、上訴人主張：被上訴人曾來電告知伊之母親，欲對黃蒞莉進行「ＤＮＡ」鑑定，
    被上訴人既懷疑黃蒞莉非其與伊所生，對黃蒞莉應無父女之情，被上訴人爭取監
    護權，不過是其報復手段而已，日後被上訴人難免對黃蒞莉有不利之行為，且被
    上訴人誣指伊結婚「另有所圖」、「顯有不當意圖」，被上訴人之思想有偏差，
    被上訴人及其家人亦具有暴力性格，顯不適任監護人，而黃蒞莉幼小又患有先天
    性蠶豆症需二十四小時細心照顧，依兩造之年齡、職業、品行、健康情形、經濟
    能力、生活狀況及照顧意願等情狀相較，由伊任黃蒞莉之監護人，較為適當等語
    。被上訴人則抗辯：伊對幼女黃蒞莉深懷感情，屢以各種方式請求上訴人給予探
    視及撫育幼女機會，然上訴人卻滿懷怨懟及報復心態，一再以各種方式拒絕伊之
    請求，不顧子女親情，並剝奪父女相聚長達二年半之久，不論就家庭環境、經濟
    能力、監護能力及親屬援助之可能性，伊各方面之條件均優於上訴人甚多，伊實
    為最適合之監護人等語。經查：
  (一)按夫妻離婚者，對於未成年子女權利義務之行使或負擔，依協議由一方或雙方共
    同任之，未為協議或協議不成者，法院得依夫妻之一方、主管機關、社會福利機
    構或其他利害關係人之請求或依職權酌定之，民法第一千零五十五條第一項定有
    明文。再法院為前條裁判時，應依子女之最佳利益，審酌一切情狀，參考社工人
    員之訪視報告，尤應注意左列事項：(一)子女之年齡、性別、人數及健康情形。(二)
    子女之意願及人格發展之需要。(三)父母之年齡、職業、品行、健康情形、經濟能
    力及生活狀況。(四)父母保護教養子女之意願及態度，同法第一千零五十五條之一
    亦有明文。經查兩造所生長女黃蒞莉係八十八年七月四日生，未成年，且僅年滿
    二歲，有戶籍謄本在卷可憑（見原審卷第一一四頁），兩造曾為黃蒞莉之權利義
    務之行使或負擔協議不成，在本院審理時被上訴人提議共同監護，亦為上訴人拒
    絕，而兩造均有正當職業，北縣家扶中心出具之兒童監護權案件家庭訪視建議表
    認兩造均有監護子女之能力。
  (二)上訴人主張：被上訴人曾來電告知伊之母親，欲對黃蒞莉進行「ＤＮＡ」鑑定，
    固據證人即上訴人之母陳娜璀於本院供證屬實（見本院卷第一四二頁），並提出
    同意鑑定之存證信函為證（見本院卷第三七、三八頁）。然此為被上訴人所否認
    ，並抗辯：因上訴人寄來很多存證信函，均與事實不符，因此收到此存證信函，
    就沒有回覆等語。經查，於八十八年四月間，兩造發生爭執，被上訴人之兄長復
    與上訴人之父母發生衝突後，上訴人即離開兩造住所返回娘家居住，從此未返回
    被上訴人之住所，上訴人亦對被上訴人及其兄長提出傷害等刑事告訴，而上訴人
    回娘家後，其娘家之電話號於八十八年六月十八日辦理停話，又未主動通知被上
    訴人已生產之事，黃蒞莉之出生登記遲至八十九年七月五日始辦妥，此為兩造所
    不爭執，甚而黃蒞莉之出生證明上並未有生父資料之記載，亦據被上訴人東和婦
    產科醫院出具之出生證明為證（見本院卷第九九頁），顯見兩造於八十八年四月
    間發生爭執後，兩造及其等家人相互攻訏、排拒，彼此毫不妥協，縱被上訴人曾
    要求對黃蒞莉進行「ＤＮＡ」鑑定屬實，然上訴人在生產時，既未向醫師告知黃
    蒞莉生父姓名，致黃蒞莉之出生證明上未記載生父資料，且在兩造爭執衝突期間
    ，被上訴人要求對黃蒞莉進行「ＤＮＡ」鑑定，雖未盡妥適，惟尚難據此即認被
    上訴人對黃蒞莉無父女之情，被上訴人爭取監護權，不過是其報復手段而已，日
    後難免對黃蒞莉有不利之行為。
  (三)被上訴人之兄長雖因傷害上訴人之父母遭判刑確定，惟是日發生衝突，為上訴人
    之父母到被上訴人之早餐店理論，雙方一言不合所致；另被上訴人打上訴人耳光
    ，遭上訴人告訴傷害，固在檢察官偵查中，則為兩造因細故發生爭吵所致；均屬
    偶發之行為，上訴人據此即認被上訴人及其家人均有暴力傾向，尚嫌率斷。
  (四)上訴人起訴請求離婚時，並要求被上訴人給付生活費及子兒教育費八百萬元，有
    上訴人民事起訴狀附卷可稽（見原審卷第七頁），而被上訴人於原審表示願維持
    婚姻，然為上訴人所拒（原審卷第九七頁），被上訴人因而質疑上訴人提起本件
    之真正目的是否即在金錢，故而被上訴人表示，尚屬合理懷疑，上訴人以被上訴
    人曾指其結婚「另有所圖」、「顯有不當意圖」，而認被上訴人之思想有偏差，
    自屬無據。
  (五)被上訴人固於原審稱：「我希望再維持婚姻，如果沒有辦法的話，再談離婚，我
    們可以各過各的生活，小孩看她要不要扶養，如果不要，我願意帶」（原審卷第
    九七頁），惟其真意為願再維持婚姻，如不可得，就子女監護權並不堅持，嗣於
    原審及本院均表示「可由兩造共同行使監護權」（見原審卷第一○八頁），然為
    上訴人所拒，上訴人以被上訴人於原審前開陳述認被上訴人無扶養黃蒞莉之積極
    意願，自不足採。
  (六)被上訴人家庭計有板橋市○○街一三九號七樓及頂樓加蓋近九十坪七間房間
    新購板橋市○○街一一六號獨棟四層樓房及頂樓加蓋共五層，其中一、二樓供被
    上訴人兄弟經營網路資訊社，三至五樓出租他人板橋市○○街七二號自營之早
    餐店板橋市○○街一二九號一樓店面現出租他人板橋市○○街二三三巷二號
    三層樓房一棟，出租他人坐落板橋市○○○段第三崁小段二○九之一三地號土
    地坐落雲林縣西螺鎮○○段一二四、一二五、二四一、一三九八地號土地，業
    據被上訴人提出土地及建物所有權狀影本為證（見本院卷第一○三至一一九頁）
    ，而上訴人主張伊父母有多筆土地可為後援，固據提出土地所有權狀影本為證（
    見本院卷第五○至六二頁），惟據上訴人所提土地所有權狀所示，土地均在台南
    縣新化市，地目多為旱、墓、原、水等，土地面積小，權利範圍亦只有十二分之
    一至一百二十分之一不等，其市場價值應不會比被上訴人家庭所有之房地價值高
    ，且兩造結婚時，被上訴人尚支付一百萬元之聘金，復為上訴人所不爭執，足見
    被上訴人之家庭經濟能力遠優於上訴人。
  (七)北縣家扶中心之兒童監護權案件家庭訪視建議表評估建議：「蒞莉之生活照顧主
    要由原告（即上訴人）及其家人所負擔，蒞莉已與其建立穩定之依附關係及生活
    模式，但原告（即上訴人）需忙於工作，在親子依附關係及陪伴較令人擔心，且
    居住之空間較為狹小及擁擠。．．．．被告（即被上訴人）家中之經濟及居住狀
    況皆佳，能提供蒞莉穩定之生活所需及較寬敞之生活空間，但是被告（即被上訴
    人）未與蒞莉生活過，蒞莉之生活照顧與適應及與被告（即被上訴人）依附關係
    須重新建立與調適。綜合以上，原被告（即兩造）各有適合及不適監護蒞莉之條
    件，以長遠來看被告（即被上訴人）能較原告（即上訴人）提供蒞莉較佳之生活
    環境，及未來學習所需，惟被告（即被上訴人）需努力與蒞莉建立親子依附關係
    。」（見原審卷第一四四頁），而黃蒞莉出生後，被上訴人曾多次託人致送鮮花
    、蛋糕為長女黃蒞莉慶生或郵寄生活用品供長女黃蒞莉使用，亦多次遭上訴人及
    其家人拒絕，為上訴人所不否認，且於原審審理中上訴人曾偕同黃蒞莉到庭，但
    於被上訴人欲抱黃蒞莉時，上訴人亦斷然拒絕，顯見被上訴人無法與長女黃蒞莉
    接觸相處係因上訴人拒絕所致。又兩造之母親雖均可代為照顧黃蒞莉，惟上訴人
    任職夜市之服飾店，上班時間為下午三點半至凌晨，工作時間長，雖月收入為四
    萬元，然依上訴人所提之薪俸袋所載，上訴人每月工作正工為二十七天，無法全
    力照顧黃蒞莉，反觀被上訴人在自家經營之早餐店任職，有父母及兄弟數人幫忙
    ，工作時間較為彈性，現又獨資開設網路資訊社，雖每月僅支領早餐店一萬元之
    薪資，然以被上訴人父母尚有數棟房屋出租收取租金，被上訴人亦主張欲以此作
    為照顧黃蒞莉生活教育費用，本院審酌上情暨兩造之人格、經濟能力、監護能力
    、親屬援助的可能性、家庭環境、子女之年齡、意願及監護之現狀等基準，認應
    由被上訴人任監護人，符合子女之最佳利益，爰酌定兩造所生長女黃蒞莉之權利
    義務由被上訴人行使或負擔。則上訴人請求被上訴人應自起訴時起按月給付上訴
    人子女之扶養費一萬二千元，至子女成年為止，自屬無據。
三、另按法院得依請求或依職權，為未行使或負擔權利義務之一方，酌定其與未成年
    子女會面交往之方式及期間，亦為民法第一千零五十五條第五項所明定。母女天
    性，天下皆同，而黃蒞莉目前之生活照顧主要由上訴人及其家人所負擔，黃蒞莉
    已與其建立穩定之依附關係，已詳如前述，為兼顧黃蒞莉人格之正常發展及滿足
    母女親情，以享天倫，且被上訴人於本院審理時亦陳明若取得黃蒞莉監護權，願
    配合上訴人之探視（見本院卷第九一頁），本院斟酌兩造之經濟能力、就業情況
    、照顧意願及黃蒞莉之年齡、就學情況等一切情狀，爰酌定上訴人與黃蒞莉會面
    交往之方式及期間：上訴人在黃蒞莉就讀小學前，每星期五下午六時至星期日晚
    間七時三十分間，得前往黃蒞莉所在之處所探視、照料，並得接黃蒞莉外出。在
    黃蒞莉就讀小學後，則每星期五下午下課後至星期六晚間七時三十分間，得前往
    黃蒞莉所在之處所探視、照料，並得接黃蒞莉外出。寒、暑假期間各區分為二，
    分別隨兩造各別居住，一年三節（端午、中秋、舊曆年）由黃蒞莉隔年隨一造共
    度。
四、綜上所述，上訴人主張：被上訴人既懷疑黃蒞莉非其與伊所生，對黃蒞莉應無父
    女之情，日後難免對黃蒞莉有不利之行為，且被上訴人之思想有偏差，被上訴人
    及其家人亦具有暴力性格，顯不適任監護人，依兩造之年齡、職業、品行、健康
    情形、經濟能力、生活狀況及照顧意願等情狀相較，由伊任黃蒞莉之監護人，較
    為適當，為不可採。從而，上訴人本於民法第一千零五十五條第一項之規定請求
    兩造所生長女黃蒞莉之權利義務由上訴人行使或負擔，被上訴人應自起訴時起按
    月給付上訴人子女之扶養費一萬二千元，至子女成年時止，為無理由。是則原審
    為上訴人敗訴之判決，核無不合。上訴意旨指摘原判決不當，求予廢棄改判，為
    無理由，應予駁回。
五、本件事證已臻明確，兩造其他攻擊防禦方法，經審酌後認並不影響本件判決結果
    ，即無逐一論究必要，併此明。
據上論結，本件上訴為無理由，爰為判決如主文。
中      華      民      國    九十    年      八      月     三十一     日
                                民事第十庭
                                    審判長法  官  劉  勝  吉
                                          法  官  吳  謀  焰
                                          法  官  黃  騰  耀
右正本係照原本作成。
如不服本判決，應於收受送達後二十日內向本院提出上訴書狀，其未表明上訴理由者
，應於提出上訴後二十日內向本院補提理由書狀（均須按他造當事人之人數附繕本）
上訴時應提出委任律師或具有律師資格之人之委任狀；委任有律師資格者，另應附具
律師及格證書及釋明委任人與受任人有民事訴訟法第四百六十六條之一第一項但書或
第二項（詳附註）所定關係之釋明文書影本。
中      華      民      國    九十    年      九      月       三       日
                                          書記官  楊  麗  雪
附註：
民事訴訟法第四百六十六條之一（第一項、第二項）：
對於第二審判決上訴，上訴人應委任律師為訴訟代理人。但上訴人或其法定代理人具
有律師資格者，不在此限。
上訴人之配偶、三親等內之血親、二親等內之姻親，或上訴人為法人、中央或地方機
關時，其所屬專任人員具有律師資格並經法院認為適當者，亦得為第三審訴訟代理人
。

司法院資訊處製作；財團法人民間司法改革基金會備份。
